【裁判字號】    97,國,4
【裁判日期】    970625
【裁判案由】    損害賠償
【裁判全文】
臺灣雲林地方法院民事判決                 97年度國字第4號
原      告  丙○○
            甲○○○
共      同
訴訟代理人  乙○○
被      告  財政部國有財產局台灣中區辦事處雲林分處
法定代理人  陸恒寧
訴訟代理人  丁○○律師
上列當事人間請求損害賠償事件，於97年6 月11日言詞辯論終結
，本院判決如下：
    主  文
原告之訴駁回。
訴訟費用新台幣萬貳仟壹佰捌拾伍元由原告負擔。
    事實及理由
甲、原告主張：
一、原告丙○○於民國96年10月22日19時20分許，駕駛自用小貨
    車，自雲林縣古坑鄉桂林村桂林5 號住處出發，搭載女兒邱
    亞琪（民國90年5 月9 日生）前往桂林國小補習，途經雲林
    縣古坑鄉桂林村212 線台電桂龍94號電桿處時，適路邊種植
    於雲林縣古坑鄉○○○段溪仔路小段128 之58地號（下稱系
    爭林地）林地之「山黃麻」大樹突然倒塌，樹幹直接重壓自
    用小貨車車頂，車內之邱亞琪因重物壓迫阻塞呼吸道而於送
    醫途中窒息死亡；原告丙○○頸脊髓損傷電擊傷緊急送醫，
    住院10日，無法工作，需休養1 年，發生經過有翌日報載可
    稽。刑事部分，並經台灣雲林地方法院檢察署97年度偵字第
    964 號偵查終結。
二、原告丙○○、甲○○○分別為邱亞琪之父母，而上開肇事之
    「山黃麻」大樹，係長於國有之系爭林地，位於臨路右側20
    公尺高之陡坡上，該國有地之管理者為被告機關。原告於96
    年12月12日先行向被告機關請求，被告以系爭林地已出租予
    許威賜，租期自90年1 月1 日至96年12月31日，並辯稱該倒
    下之大樹，已非屬公共設施範疇，不予辦理賠償。惟查，該
    倒下大樹直徑50公分，樹高20公尺，非承租人許威賜短時間
    可種植長成，並為許威賜所否認，該樹確屬國有林地，被告
    出租土地予許威賜植木，並無出售或出租系爭老樹，何可免
    責，即責任之歸屬應以樹木所有權歸屬以為判斷，被告不能
    以系爭林地出租而為免責之抗辯。
三、按國家賠償法第3 條規定：「I、公有公共設施因設置或管
    理有欠缺，致人民生命、身體或財產受損害者，國家應負損
    害賠償責任。II、前項情形，就損害原因有應負責任之人時
    ，賠償義務機關對之有求償權。」上開規定，係本於倘公權
    力之行使造成對特定人民財產上之限制或侵害，而其程度超
    出財產權社會義務之範圍，而與其他人民相較顯失公平者，
    則此時國家應對此公權力行為所造成之特別犧性予以補償之
    謂。最高法院85年台上字第2776號判決亦謂：「國家賠償法
    第3 條所定之國家賠償責任，係採無過失主義，即以該公共
    設施之設置或管理有欠缺，並因此欠缺致人民受有損害為其
    構成要件，非以管理或設置機關有過失為必要。」同法第7
    條規定：「I、國家負損害賠償責任者，應以金錢為之。但
    以回復原狀為適當者，得依請求回復損害發生前之原狀。」
    依國家賠償法第5 條適用民法補充之規定，分別請求之金額
    如下：
  (一)原告丙○○請求賠償金額計為新台幣（下同）0000000元。
    １、醫療費用（自付）5538元。
      (1)本身支出3488元。
      (2)為邱亞琪支出2050元。
    ２、邱亞琪之喪葬費用224500元。
        運屍費用2500元、火化費用12000 元、儀式費用20萬元
        、進靈骨塔費用1萬元。
    ３、工作損失218880元。
        原告丙○○平常工作收入以最低工資計，一年之損失為
        18240元Ｘ12月=218880元。
    ４、精神慰撫金150萬元。
        為人父者，喪女之痛，無以言喻，及本身受傷後所受之
        痛苦，因而請求精神慰撫金150萬元。
  (二)原告甲○○○請求賠償金額120萬元。
    原告甲○○○為邱亞琪之母親，喪女之痛，無以言喻，因而
    請求精神慰撫金120 萬元。
四、提出2007年10月23日蘋果日報刊載影本1 紙，台灣雲林地方
    法院檢察署97年度偵字第964 號不起訴處分書影本1 份、地
    籍圖謄本影本1 份、被告函復拒絕賠償函影本1 紙、戶籍謄
    本1份、及支出相關費用之收據影本1份等資料為證，並聲明
    請求被告應給付原告丙○○0000000 元、給付原告甲○○○
    120 萬元，及均自96年12月13日起至清償日止按年率百分之
    5計算之利息。
乙、被告抗辯：
一、按凡供公共使用或公務使用之設施，事實上處於國家或地方
    自治團體管理狀態者，均有國家賠償法第3 條之適用，並不
    以國家或地方自治團體所有為限，以符合國家賠償法之立法
    本旨，有最高法院94年台上字第2327號判例意旨可稽。所謂
    公共設施，係指基於公共目的供公眾使用之有體物，或其他
    物的設備而言，諸如道路、河川、橋樑、堤防、港埠、水溝
    、下水道、民用般空站、停車場所、機關辦公廳房舍、公立
    學校校舍、社教機關、市場、醫療衛生機構及此等設施之附
    屬物等是。查本件系爭倒塌樹木雖長於被告機關管理之國有
    土地上，然該國有土地乃至系爭樹木，不僅非屬公有公共設
    施之有體物或其他物的設備，亦非屬供公務需要或公眾使用
    而設置之公有公共設施，自與國家賠償法第3 條第1 項之法
    定要件不符。
二、再者，系爭林地，自76年間起即由當時之管理機關雲林縣政
    府出租予訴外人許威賜，迄今並未中斷，有公有山坡地土地
    登記簿、租賃契約書等影本為憑。準此，關於系爭林地及地
    上物之管理、使用及收益，均由承租人即訴外人許威賜為之
    ，被告機關尚無介入之權。益見本件系爭林地及樹木，並非
    供公共目的使用之公有公共設施，被告機關亦非國有土地及
    其地上樹木之實際管領人，原告請求，應無理由。原告丙○
    ○事發時行車道路，係一獨立之道路用地，並非位於系爭12
    8 之58地號之林地，而該道路之管理機關為古坑鄉公所，為
    此，提出地籍圖謄本1 紙、公有山坡地土地登記簿謄本1 份
    為證，並聲明駁回原告之訴。
丙、本院判斷：
一、按國家賠償法第3 條第1 項請求損害賠償者，以該公共設施
    之設置或管理機關為賠償義務機關；又依本法請求損害賠償
    時，應先以書面向賠償義務機關請求之；賠償義務機關拒絕
    賠償，或自提出請求之日起逾30日不開始協議，或自開始協
    議之日起逾60日協議不成立時，請求權人得提起損害賠償之
    訴，國家賠償法第9 條第2項、第10條第1 項及第11條第1項
    前段分別定有明文。本件原告認被告機關應負賠償責任，而
    於96年12月12日提出國家賠償請求，已經被告機關於96年12
    月21日函復拒絕賠償在案，有被告機關96年12月21日台財產
    中雲二字第0960007212號函可按。原告已依國家賠償法規定
    ，踐行與賠償義務機關請求先行程序，揆諸前揭規定，原告
    提起本件國家賠償之訴訟，合於程序規定，應先說明。
二、按國家賠償法第3 條第1 項規定：「公有公共設施因設置或
    管理有欠缺，致人民生命、身體或財產受損害者，國家應負
    損害賠償責任。」所謂公共設施，係指以公共目的使用之有
    體物，或其他物之設備而言。諸凡道路、河川、橋樑、堤防
    、港埠、水溝、下水道、民用航空站、停車場所、機關辦公
    廳房舍、公立學校校舍、社教機關、市場、醫療衛生機構及
    此等設施之附屬物等是。查本件系爭林地，固屬被告機關管
    理之國有土地，而倒塌之「山黃麻」大樹，其種植地點亦在
    系爭林地之土地上。惟系爭林地，並非公共設施。倒塌之「
    山黃麻」大樹，亦非供公共目的使用之有體物，或其他物之
    設備。準此，系爭林地及其上之樹木，既非供公務需要或公
    眾使用而設置之公有公共設施，是原告依國家賠償法第3 條
    第1 項之規定，請求國家賠償，自有未合。
三、再者，系爭林地於76年間起，即由當時之代管機關雲林縣政
    府承租與訴外人許威賜，期間至84年12月31日止，嗣於85年
    1 月1 日續約，期間至93年12月31日止，租期未屆滿前，續
    由被告機關與訴外人許威賜於90年1 月1 日立約，租賃期間
    至96年12月31日止，有卷附公有山坡地土地登記簿謄本、雲
    林縣政府公有林地租賃契約書、被告機關國有林地租賃契約
    書等影本資料可按。是被告辯稱系爭林地已經出租，其對系
    爭林地及地上物之管理、使用及收益，均由承租人即訴外人
    許威賜為之，被告機關尚無介入之權等情，尚屬可採。至被
    害人邱亞琪已因該樹木倒塌遭致死亡，並經本院調閱96年度
    相字第615 號相驗卷查明。原告二人分別為邱亞琪之父母，
    彼等對於邱亞琪因上開事故，絕對有損害賠償請求權，只是
    原告應依據如何之法律關係、及對何機關或何人請求損害賠
    償，應由原告審慎思惟決定，並應於法定時間內提出請求，
    方屬正辦，附帶敘明。
丁、綜合上述，系爭林地，固屬被告機關管理之國有土地，而倒
    塌之「山黃麻」大樹，其種植地點亦在系爭林地之土地上。
    惟系爭林地，並非公共設施，倒塌之「山黃麻」大樹，亦非
    供公共目的使用之有體物，或其他物之設備，自與國家賠償
    法第3 條第1 項規定之要件不合。從而，原告依上開法律關
    係，請求被告給付原告丙○○0000000 元、給付原告甲○○
    ○120 萬元，及均自96年12月13日起至清償日止按年率百分
    之5 計算之利息，為無理由，應予駁回。
戊、訴訟費用負擔的依據：民事訴訟法第78條。
中    華    民    國    97    年    6     月    25    日
                  民事第二庭    法  官  林秋火
以上正本係照原本作成
如對本判決上訴，須於判決送達後20日內向本院提出上訴狀
中    華    民    國    97    年    6     月    25    日
                                書記官  李清龍


司法院資訊處製作；財團法人民間司法改革基金會備份。
